臺灣高等法院民事判決　　　　　　　　　　96年度再字第31號
再審　原告　癸○○
　　　　　　庚○○
　　　　　　辛○○
　　　　　　子○○
　　　　　　丁○○
　　　　　　己○○
　　　　　　壬○○即蔡天宗之.
再審　被告　乙○○
　　　　　　丑○○
　　　　　　丙○○
　　　　　　甲○○○
　　　　　　戊○○
上列當事人間因租佃爭議事件，再審原告對於中華民國95年9月
12 日本院94年度上字第129號、中華民國96年3月30日最高法院
96 年度台上字第658號確定判決提起再審之訴，本院判決如下：
    主  文
再審之訴駁回。
再審訴訟費用由再審原告負擔。
    理  由
一、再審原告主張：伊向臺灣桃園地方法院提起請求確認系爭土
    地上之租約不存在之訴，第一審判決伊敗訴，伊提起上訴，
    經鈞院94年度上字第129號判決駁回上訴，伊再提起第三審
    上訴，亦經最高法院96年度台上字第658號以裁定駁回上訴
    確定，爰依據民事訴訟法第496條第1項第13款、第507條等
    規定，提起再審之訴。鈞院原確定判決認定：「上訴人可種
    植之作物不限於水稻，尚可種植不須水源之茶、桑、花卉果
    樹等旱作物及園藝作物」云云，惟查農作物在農學上並無「
    須水源」與「不須水源」之分，須水源與否僅有輕重之別，
    沙漠植物亦須水源，故鈞院原確定判決上揭論斷與自然法則
    有違。又就土地之酸鹼值而言，由「台灣農家要覽」之節本
    所示，土質之不同會影響作物之種植，並非任何土質皆可種
    植任何農作物，系爭土地於無水源時其土質不同，酸性不同
    ，未可一概種植任何作物，原確定判決認定系爭土地可種植
    芭樂即可種植茶、桑、花卉果樹等旱作物及園藝作物云云，
    背離農業專業知識。另就土質部分而言，系爭土地在林口，
    其土質屬「氧化物土綱」，相當於舊稱之「紅土」或「紅壤
    」，通常土壤色澤鮮紅，土層深厚地黏，由台灣農家寶典「
    台灣農家要覽」中可知茶、桑、花卉果樹等作物並不適合於
    紅土種植，而芭樂雖可種植，但再審被告拒絕同意伊種植。
    以上足證原確定判決認事用法違誤，而上揭證據如受斟酌可
    受較有利之判決，爰依民事訴訟法第496條第1項第13款之再
    審事由，提起本件再審之訴。並再審聲明為：(一)臺灣桃園
    地方法院92年度訴字第1431號判決、本院94年度上字第129
    號、最高法院96年度台上字第658號確定判決均廢棄。(二)
    再審被告在前程序第一審之訴駁回。（查再審原告對臺灣桃
    園地方法院92年度訴字第1431號判決提起再審部分為不合法
    ，詳如下述；再審原告對最高法院96年度台上字第658號確
    定裁定提起再審部分，屬最高法院管轄，另移送最高法院，
    均核先敘明。）
二、按再審之訴顯無再審理由者，得不經言詞辯論，以判決駁回
    之，民事訴訟法第502條第2項定有明文。
三、次按民事訴訟法第496條第1項第13款所謂當事人發現未經斟
    酌之證物或得使用該證物者，係指在前訴訟程序事實審之言
    詞辯論終結前已存在之證物，當事人不知有該證物致未經斟
    酌，現始知之；或雖知有此而不能使用，現始得使用者而言
    。又當事人提起再審之訴，以發見未經斟酌或得使用之證物
    為理由者，必以該證物若經斟酌可受較有利益之裁判者為限
    （最高法院18年上字第710號、32年上字第1247號判例意旨
    參照）。查再審原告主張之「新證物」，係行政院農業委員
    會所出版之「台灣農家要覽」節本（見本院卷第4至16頁）
    ，屬學者論述，為學者所表示之個人見解，係就通常情形為
    抽象之分析，與實際個案情節未必完全相符，尚非證明事實
    或法律之證物，自非證物可比，再審原告以「台灣農家要覽
    」之論著為新證物，尚有未洽。況原確定判決係以水源遭填
    平係屬普通事變，且認再審原告未能舉證證明其改種其他作
    物依法或依約應得再審被告同意，再審被告不同意，亦非屬
    不可抗力為判決基礎，（見本院94年度上字第129號確定判
    決理由欄四），且依上開再審原告所提出之「臺灣農家要覽
    」節本，尚無法證明系爭土地無法種植所有旱作物及園藝作
    物，是系爭土地除原確定判決所列之例示農作物外，應可種
    植其他旱作物及園藝作物，故縱加以斟酌，亦無從使再審原
    告受較有利益之裁判。綜上，再審原告依本款規定提起再審
    之訴，難認其再審之訴為有理由。
四、未按第二審法院就該事件已為本案判決者，對於第一審法院
    之判決不得提起再審之訴，民事訴訟法第496條第3項定有明
    文，立法意旨為：「本法就第二審程序之進行採續審制，第
    二審法院就上訴事件為本案判決時，對於當事人在第一審所
    為關於事實上或法律上之陳述及提出之各項攻擊或防禦方法
    ，均已重為審查，故對於第一審判決應無許當事人提起再審
    之訴之必要」。查本院94年度上字第129號判決，已就再審
    原告對於臺灣桃園地方法院92年度訴字第1431號判決之上訴
    事件諭知上訴無理由之本案判決，依前揭規定，再審原告對
    於臺灣桃園地方法院92年度訴字第1431號判決自不得再提起
    再審之訴，應由本院併予駁回。
五、綜上所述， 再審原告主張原確定判決有民事訴訟法第496條
    第1項第13款之再審理由，為不可取，其據以提起本件再審
    之訴，顯無理由，應予駁回，並不經言詞辯論為之。
六、據上論結，本件再審之訴為顯無理由，依民事訴訟法第502
    條第2項、第78條，判決如主文。
中　　華　　民　　國　　96　　年　　7 　　月　　16　　日
                  民事第七庭
                        審判長法　官  鄭三源
　　　　　　　　　　　    　　法　官　王聖惠
　　　　　　　　　　　      　法　官  周美月
正本係照原本作成。
如不服本判決，應於收受送達後20日內向本院提出上訴書狀，其
未表明上訴理由者，應於提出上訴後20日內向本院補提理由書狀
（均須按他造當事人之人數附繕本）上訴時應提出委任律師或具
有律師資格之人之委任狀；委任有律師資格者，另應附具律師資
格證書及釋明委任人與受任人有民事訴訟法第466條之1第1項但
書或第2項（詳附註）所定關係之釋明文書影本。
中　　華　　民　　國　　96　　年　　7 　　月　　17　　日
　　　　　　　　　　　　　　　書記官  李華安
附註：
民事訴訟法第466條之1（第1項、第2項）：
對於第二審判決上訴，上訴人應委任律師為訴訟代理人。但上訴
人或其他法定代理人具有律師資格者，不在此限。
上訴人之配偶、三親等內之血親、二親等內之姻親，或上訴人為
法人、中央或地方機關時，其所屬專任人員具有律師資格並經法
院認為適當者，亦得為第三審訴訟代理人。
